最高法院刑事判決　　　　　　　　　　　　　　　　　九十一年度台非字第六八號
　　上　訴　人　最高法院檢察署檢察總長
　　被　　　告　甲○○
右上訴人因被告傷害案件，對於台灣高等法院台南分院中華民國九十年十二月三十一
日第二審確定判決（九十年度上易字第一九五一號，起訴案號：台灣嘉義地方法院檢
察署八十九年度偵字第一七九六號），認為違法，提起非常上訴，本院判決如左：
    主  文
上訴駁回。
    理  由
非常上訴理由稱：「按起訴之效力，不及於檢察官所指被告以外之人，刑事訴訟法第
二百六十六條定有明文；又除刑事訴訟法有特別規定外，已受請求之事項未予判決或
未受請求之事項予以判決者，其判決當然違背法令，同法第三百七十九條第十二款亦
有明文。復查起訴書所記載之被告，一般固與審判中審理對象之被告一致，如以偽名
，變名起訴，既係檢察官所指為被告之人，縱在審判中始發現其真名者，法院亦得對
之加以審判，並非未經起訴（最高法院七十年台上字第一○一號判例參照）。本件檢
察官對冒名為簡天佑之簡天壽起訴，惟檢察官所指為被告者既為簡天壽，第一審法院
於發覺冒名之事後，自應更正被告之名為簡天壽，而為科刑之判決。第一審法院誤以
甲○○（佑）犯罪嫌疑不足，而判決其無罪，自有違誤。檢察官提起上訴，指摘其不
當。原審於撤銷第一審對甲○○（即簡天壽）所為無罪之判決後，只須將被告之名稱
更正為簡天壽後，對其判處罪刑即可。乃原判決竟將檢察官未經起訴之真正甲○○逕
列為被告，而於主文內諭知『原判決關於簡天佑（祐）所為之宣判撤銷』，自有對於
未受請求之事項判決之違背法令。爰依刑事訴訟法第四百四十一條、第四百四十三條
提起非常上訴，以資糾正。」等語。
本院按除刑事訴訟法有特別規定外，已受請求之事項未予判決，或未受請求之事項予
以判決者，其判決當然為違背法令，同法第三百七十九條第十二款定有明文。又同法
第二百六十六條規定起訴之效力不及於檢察官所指被告以外之人，即所謂起訴對人之
效力；而同法第二百六十四條第二項第一款規定起訴書應記載被告之姓名、性別等資
料或其他足資辨別之特徵，係為特定刑罰權對象之用。惟檢察官起訴之對象為被告其
「人」，並非其「姓名」。本件涉犯傷害罪嫌者係簡天壽，其於警訊中冒用「甲○○
」之姓名，並在訊問筆錄上偽簽「甲○○」之姓名及按下自己之指模，致檢察官誤認
簡天壽係甲○○，而對之起訴（起訴書記載為簡天佑）。但檢察官起訴之對象仍為冒
名之簡天壽，並非甲○○（佑）本人。第一審法院於審理中，經傳喚甲○○（佑）到
庭否認有傷害之犯行；簡天壽亦到庭供認係伊傷害江永堂，並冒用甲○○之姓名應訊
；江永堂亦指認係簡天壽出手打人等情，有第一審卷可稽。參照司法院院字第五六九
、一七二九號解釋意旨，第一審法院應將被告更正為簡天壽，或通知檢察官更正後，
逕對簡天壽予以審判，方為適法。乃第一審法院仍以甲○○為審判之對象，傳喚其到
庭進行言詞辯論程序後，對於未經起訴之簡天佑（祐）諭知無罪之判決，自有未受請
求之事項予以判決之違法。檢察官對第一審判決關於簡天佑（祐）部分不服，提起第
二審上訴，上訴書併列簡天佑（祐）、簡天壽為被告，並以本件起訴之刑罰對象係指
於警訊中應訊之被告簡天壽，而非遭冒名之簡天佑（祐），第一審法院未更正被告為
簡天壽，並對之審判，而諭知簡天佑（祐）無罪，顯有違誤，指摘第一審判決關於此
部分不當，求予撤銷。原審法院審理結果，認公訴人起訴之真意係對冒名簡天佑（祐
）之被告簡天壽起訴，第一審本應更正其姓名，逕行對被告簡天壽審判（對甲○○則
不應審判），然第一審未通知簡天壽到庭辯論，竟對公訴人未起訴之甲○○為實體審
判，並諭知簡天佑（祐）無罪，且將甲○○名字記載為簡天佑，自有未洽。因而將「
第一審判決關於簡天佑（祐）所為之宣判撤銷」（當事人欄簡天佑更正為甲○○），
並逕行訂正，而對冒名「甲○○」之被告簡天壽部分審究論科，此有原審卷足憑。按
諸第一審法院未將被告姓名更正為簡天壽，並對之為審判，而仍以未經起訴之人甲○
○為審判之對象，並為實體之審認，諭知簡天佑（祐）無罪，固有未受請求之事項予
以判決之違法。然檢察官提起第二審上訴，既將第一審判決之對象即簡天佑（祐）列
為被告，並指摘該判決關於此部分不當，原判決因而列簡天佑（祐）為被告，並將第
一審判決所為訴外裁判，即關於簡天佑（祐）部分撤銷，於法難認有違誤。案經確定
，非常上訴意旨指摘原判決關於此部分違法，非有理由，應予駁回。末查依刑事訴訟
法第四百四十五條第一項之規定，非常上訴審之調查，以非常上訴理由所指摘之事項
為限。本件第一審判決係對簡天佑（祐）為之，並未對簡天壽部分為判決，檢察官提
起第二審上訴時，將簡天壽亦列為被告一併上訴，原審未先審究此部分上訴是否合法
，亦對之為實體之判決，有無違背法令之情形，因非常上訴意旨未指及，自不在調查
審認之列，併予明。
據上論結，應依刑事訴訟法第四百四十六條，判決如主文。
中      華      民      國    九十一    年      三      月    二十八    日
                              最高法院刑事第三庭
                                  審判長法官  董  明  霈
                                        法官  林  茂  雄
                                        法官  王  居  財
                                        法官  張  祺  祥
                                        法官  呂  丹  玉
      右正本證明與原本無異
                                              書  記  官
中      華      民      國    九十一    年      四      月      三      日
